【裁判字號】    95,交易,125
【裁判日期】    950904
【裁判案由】    過失致死
【裁判全文】
臺灣板橋地方法院刑事判決             95年度交易字第125號
公  訴  人  臺灣板橋地方法院檢察署檢察官
被      告  甲○○
選任辯護人  郭芳宜律師
上列被告因過失致死案件，經檢察官提起公訴（94年度偵字第
12654 號），本院判決如下：
    主  文
甲○○因過失致人於死，處有期徒刑壹年肆月。
    事  實
一、甲○○於民國九十四年七月一日三時許，駕駛ＤＴ—五五○
    九號自用小客車，途經臺北縣板橋市○○路（下稱中山路）
    由南往北方向，欲左轉臺北縣板橋市○○路（下稱三民路）
    時，原應注意汽車行駛至交岔路口，轉彎車應讓直行車先行
    ，且汽車行駛時，駕駛人應注意車前狀況，並隨時採取必要
    之安全措施，而依當時天候晴，路面為乾燥柏油路面，道路
    無缺陷，無障礙物，視距良好，並無不能注意之情事，竟疏
    未注意對向車道之直行車及車前狀況，即貿然左轉（起訴書
    原記載甲○○行經有左轉車專用之號誌路口之部分，業經到
    庭實施公訴檢察官當庭更正刪除），適有乙○○（另案審結
    ）騎乘ＪＤ八—二五０號重型機車，機車後座搭載蘇敬凱，
    沿中山路由北往南方向直行，途經中山路與三民路交岔路口
    時，亦未注意車前狀況，並以時速五十二公里之速度違規超
    速行駛，待發覺甲○○並未停車禮讓而持續行進左轉，已閃
    避不及，甲○○所駕駛之上開自小客車車頭與乙○○所駕駛
    之上開普通重型機車車頭因而碰撞，乙○○所駕駛之上開普
    通重型機車失控倒地後，乙○○、蘇敬凱均摔落在地，致乙
    ○○受有雙膝挫傷併擦傷、右手及右手拇指挫傷之傷害，蘇
    敬凱受有右側急性硬腦膜下出血、蜘蛛膜下腔出血以及腦內
    出血之傷害。甲○○於車禍肇事後，於警員據報後前往肇事
    路口處理時，甲○○表明發生車禍，向到場處理之員警自承
    肇事並接受裁判。嗣蘇敬凱雖經送醫急救，延至同年七月八
    日十五時四十二分，仍因頭部外傷併內出血神經性休克不治
    死亡。
二、案經乙○○、蘇敬凱之父丙○○告訴暨臺北縣政府警察局海
    山分局報請臺灣板橋地方法院檢察署檢察官相驗後偵查起訴
    。
    理?由
一、訊據被告甲○○固不否認曾因駕駛汽車，於上揭時、地與乙
    ○○駕駛之機車碰撞而發生車禍，致乙○○受有上開傷害及
    蘇敬凱死亡之事實，惟矢口否認有何過失傷害、過失致死犯
    行，辯稱：案發當時乙○○係自臺北縣板橋市○○路由北往
    南方向，違規行駛內側快車道，又違反兩段式左轉之規定而
    直接左轉三民路時，因乙○○違規超速行駛，撞擊伊駕駛之
    自用小客車，始致蘇敬凱飛出而死亡，伊並無過失云云。惟
    查：
  (1)上揭事實，業據證人乙○○於警詢、偵訊及本院審理時證述
    明確，並有臺北縣政府警察局海山分局交通分隊Ａ２類道路
    交通事故調查報告表、道路交通事故現場圖、道路交通事故
    調查報告表（一）、（二）各一件、現場暨車損照片共十四
    張、臺北縣政府警察局道路交通事故肇事人自首情形記錄表
    一紙、亞東紀念醫院甲種、乙種診斷證明書各一紙、北縣警
    海交字第０９５００２００７３號臺北縣政府警察局海山分
    局函暨照片共十張、三民路號誌照片共六張等附卷可資佐證
    。而被害人蘇敬凱因本件交通事故受有右側急性硬腦膜下出
    血、蜘蛛膜下腔出血、腦內出血等傷害，經送醫急救，仍因
    頭部外傷併內出血神經性休克不治死亡，業經臺灣板橋地方
    法院檢察署檢察官督同法醫師相驗屬實，有相驗屍體證明書
    、驗斷書及勘驗筆錄、相驗照片十幀、相驗報告書在卷足稽
    。
  (2)按汽車行駛至交岔路口，轉彎車應讓直行車先行，又汽車行
    駛時，駕駛人應注意車前狀況，並隨時採取必要之安全措施
    ，被告行為時之道路交通安全規則第一○二條第一項第六款
    （九十五年六月三十日修正後改列同條項第七款）、第九十
    四條第二項分別定有明文。被告雖以上情為辯，然證人乙○
    ○除自承車禍發生前以時速五十二公里之速度違規超速行駛
    外，亦明確證稱：依其騎車載送蘇敬凱返回板橋住處路線，
    並無必要由中山路左轉三民路，否則將轉往中和方向，當時
    確實是直行中山路朝板橋方向行駛，且因知道直行過三民路
    交岔口後，對面車道會縮減為二個車道，因此係在外側數來
    第二個車道行駛等情（九十五年八月二十一日審判筆錄），
    被告於警詢中亦稱：乙○○係由中山路北往南直行，直撞伊
    車頭，伊沒有作任何閃避動作等情（九十四年度偵字第一二
    六五四號卷，第十五頁），佐以前揭現場圖顯示乙○○騎乘
    之ＪＤ八—二五０號重型機車倒地位置係靠近中山路外側車
    道以觀，尚難認為證人乙○○於車禍前正欲左轉三民路；再
    依卷附上開現場圖、現場照片以觀，被告駕駛之ＤＴ—五五
    ○九號自用小客車車損位置在車頭保險桿前方偏左側（九十
    四年度偵字第一二六五四號卷，第三十八頁），與被告所稱
    車身撞擊位置在駕駛座左前方保險桿乙節（本院九十五年八
    月二十一日審判筆錄）相符，再依乙○○騎乘之ＪＤ八—二
    五０號重型機車倒地照片（九十四年度偵字第一二六五四號
    卷，第三十九、四十頁）以觀，係以車身右側接觸地面，依
    照片所示該機車車損情形，則係右側車殼受損，部分脫落，
    然該機車左前側車殼已同時嚴重毀損，散落地面，而機車左
    側後方車殼則無缺損（同前卷，第三十九至四十一頁照片）
    ，可推知ＪＤ八—二五０號重型機車右側受損部分，應係兩
    車碰撞後，機車失去平衡倒地，因撞擊地面或側滑而造成，
    則該機車左側受損部分，即應係兩車撞擊時因而破損。從而
    ，被告駕駛之ＤＴ—五五○九號自用小客車係以車頭左側正
    面與被害人乙○○騎乘之ＪＤ八—二五０號重型機車前方左
    側撞擊，已可認定；佐以上開現場圖測繪被告駕駛之ＤＴ—
    五五○九號自用小客車，於肇事後最後停放位置，並未正對
    三民路西向車道，仍偏向中山路北向車道乙情，被告駕駛之
    ＤＴ—五五○九號自用小客車既係於左轉彎行進中，自然係
    以左前車頭先行進入中山路直行車道延伸線範圍，既以左前
    車頭與乙○○騎乘之ＪＤ八—二五０號重型機車左前側互撞
    ，自仍無從認定被害人乙○○騎乘之ＪＤ八—二五０號重型
    機車亦同時在左轉中，被告屢次辯稱被害人乙○○違規左轉
    而致撞擊伊自用小客車云云，與事故現場狀況、證人乙○○
    之證詞均不相符，尚難採信。則被告既係以車頭正面撞擊直
    行中之ＪＤ八—二五０號重型機車，又於肇事當時，顯然並
    未完成左轉，而乙○○騎乘之ＪＤ八—二五０號重型機車既
    係直行中，被告即有違反汽車行駛至交岔路口，轉彎車應讓
    直行車先行，及駕駛人應注意車前狀況，並隨時採取必要之
    安全措施之情形，已屬灼然。
  (3)被告駕駛自用小客車本應注意上述道路交通安全規則之規定
    ，又依附卷之交通事故調查報告表（一）、（二）所載，本
    件事故發生時當時天候晴，路面為乾燥柏油路面，道路無缺
    陷，無障礙物，視距良好，並無不能注意之情事，當無不能
    注意之情事，被告竟疏未禮讓直行車先行，復未注意車前狀
    況，致其駕駛之自用小客車車頭與乙○○之機車車頭撞擊，
    被告具有過失，應可認定。另本件經送臺灣省臺北縣區車輛
    行車事故鑑定委員會鑑定結果，認甲○○駕駛自用小客車，
    轉彎未讓直行車先行，為肇事主因，被害人乙○○駕駛普通
    重型機車，未注意車前狀況，為肇事次因，有該委員會九十
    四年十月五日北縣鑑字第９４１２５７號鑑定意見書在卷可
    稽，亦同認被告有過失。又被害人蘇敬凱確因本件車禍致死
    ，被害人乙○○因本件車禍受傷，則被告之過失行為與蘇敬
    凱死亡、乙○○受傷間，自有相當因果關係。
  (4)至被告另辯稱被害人乙○○違規行駛內側快車道、超速行駛
    方為本案肇事原因云云，惟證人乙○○證稱：因知道直行過
    三民路交岔口後，對面車道會縮減為二個車道，因此係在外
    側數來第二個車道行駛等情（九十五年八月二十一日審判筆
    錄），佐以前揭現場圖顯示中山路南向車道原為四線道，於
    經過三民路路口後，縮減為二線道，至道路分向線則維持相
    同延伸線，則被害人乙○○欲直行中山路南向車道時，確有
    向左側偏向原內側車道延長線行駛之必要，難以據此反推被
    害人乙○○於進入三民路路口前，即有違規行駛內側快車道
    之情形，且按刑法上所謂之「過失」，係指行為人雖非故意
    ，但按其情節應注意並能注意而不注意者而言，即令被害人
    乙○○確實與有過失，然僅為民事損害賠償責任之抗辯事由
    ，仍無法減免行為人在不超越社會相當性範圍應有之注意義
    務，且刑事責任係對於反社會行為所加之公法上制裁，不若
    民事責任係專以填補損害為目的，因此並無允許依過失相抵
    之理論，而消長已發生刑事責任之餘地，是以被告仍難辭過
    失之責，被告上揭辯解，均不足形成合理懷疑，而推翻本院
    前揭認定。綜上所述，本案事證明確，被告犯行洵堪認定，
    自應依法論科。
二、被告行為後，刑法業於九十四年二月二日經總統以華總一義
    字第09400014901 號令修正公布，並於九十五年七月一日施
    行（下稱新刑法，修正前刑法下稱舊刑法），刑法施行法第
    一條之一亦於九十五年六月十四日經總統以華總一義字第
    09500085181 號令公布施行，參酌最高法院九十五年五月二
    十三日刑事庭第八次會議決議，新刑法第二條第一項之規定
    ，係規範行為後法律變更所生新舊法律比較適用之準據法，
    於新刑法施行後，應適用新刑法第二條第一項之規定，為「
    從舊從輕」之比較。另於比較時應就罪刑有關之共犯、未遂
    犯、想像競合犯、牽連犯、連續犯、結合犯，以及累犯加重
    、自首減輕暨其他法定加減原因（如身分加減）與加減比例
    等一切情形，本於統一性及整體性原則，綜其全部罪刑之結
    果而為比較。而被告行為後，刑法第六十二條有關自首之規
    定亦於九十四年二月二日修正，並自九十五年七月一日起施
    行，比較新舊法，以舊法所定必減，較諸新法之得減者有利
    於被告，經綜其全部罪刑之結果而為比較，以舊刑法有利於
    被告，應一體適用舊刑法之規定。
三、被告因過失致被害人蘇敬凱死亡，致告訴人乙○○受傷，核
    其所為係犯刑法第二百七十六條第一項之過失致死罪及同法
    第二百八十四條第一項前段之過失傷害罪。被告一過失行為
    導致蘇敬凱死亡、乙○○受傷，觸犯二罪名，為想像競合犯
    ，應從一重之過失致死罪處斷。被告於肇事後，在有偵查犯
    罪職權之公務員查知其為犯人前，在場主動向接獲報案前來
    處理之臺北縣警察局海山分局交通分隊警員何文仁陳述犯罪
    而承認為肇事人，此有警員何文仁九十四年七月一日製作之
    臺北縣政府警察局道路交通事故肇事人自首情形紀錄表一件
    在卷足憑，被告符合刑法上自首之要件，應依修正前刑法第
    六十二條前段規定減輕其刑。爰審酌被告輕忽肇事，導致無
    可回復之人命損失及他人受傷，犯後矢口否認犯行，任意指
    摘，推諉圖卸，於九十四年七月六日警詢時自稱「家境貧苦
    」，無法支付交通鑑定費用新臺幣（下同）三千元（九十四
    年度偵字第一二六五四號卷，第十八頁），嗣後亦未賠償乙
    ○○及蘇敬凱之家屬，然經告訴人丙○○對被告聲請假扣押
    ，並經本院於九十四年八月三十一日以九十四年度裁全字第
    七二四九號裁定准予對被告財產於新臺幣二百萬元之範圍內
    假扣押，竟發覺被告業已於同年八月二十九日，就名下尚有
    價值之不動產，對陽信商業銀行股份有限公司設定債權額一
    千七百四十萬、期間四十年之最高限額抵押權，用以擔保訴
    外人王足之債務，有本院九十四年度裁全字第七二四九號裁
    定、財政部臺灣省北區國稅局財產歸屬資料清單、臺北縣板
    橋地政事務所土地、建物登記謄本在卷可稽。被告擁有數筆
    高價房產而諉稱家境貧苦，再於可能受民、刑事追訴之際，
    不思對被害人進行補償，反立即以自己所有之財產為訴外人
    擔保鉅額債務，使被害人可能追償無門，足以顯示被告心存
    僥倖，僅圖規避民、刑事責任，並無任何悔過之心理，犯後
    態度惡劣，顯示觀念嚴重偏差，自應立即施以相當之刑罰，
    以期收矯治教化之效，兼衡其並無前科之素行、過失程度等
    一切情狀，量處如主文所示之刑，以示懲儆。
據上論斷，應依刑事訴訟法第299 條第1 項前段，刑法第2 條第
1 項前段、修正前第55條、第276 條第1 項、第284 條第1 項、
修正前第62條前段，罰金罰鍰提高標準條例第1 條前段，判決如
主文。
本案經檢察官靳開聖到庭執行職務。
中    華    民    國    95    年    9     月    4     日
                    交通法庭  審判長法  官  王屏夏
??????????????????法?官  彭全曄
??????????????????法?官  王偉光
以上正本證明與原本無異
如不服本判決應於送達後10日內向本院提出上訴狀
                                    書記官  陳怡君
中    華    民    國    95    年    9     月    6     日
附錄本案論罪科刑法條全文：
中華民國刑法第276條
（過失致死罪）
因過失致人於死者，處2 年以下有期徒刑、拘役或2 千元以下罰
金。
從事業務之人，因業務上之過失犯前項之罪者，處5 年以下有期
徒刑或拘役，得併科3 千元以下罰金。
中華民國刑法第284條
（過失傷害罪）
因過失傷害人者，處6 月以下有期徒刑、拘役或5 百元以下罰金
，致重傷者，處1 年以下有期徒刑、拘役或5 百元以下罰金。
從事業務之人，因業務上之過失傷害人者，處1 年以下有期徒刑
、拘役或1 千元以下罰金，致重傷者，處 3 年以下有期徒刑、
 拘役或 2 千元以下罰
金。


司法院資訊處製作；財團法人民間司法改革基金會備份。
